臺灣臺南地方法院刑事判決　　　　　　　　　　　　九十一年度交訴字第一九號
　　公　訴　人　臺灣台南地方法院檢察署檢察官
　　被　　　告　乙○○
右列被告因違反毒品危害防制條例等案件，經檢察官提起公訴（九十一年度偵字第二
三六０號、偵緝字第二一０號、偵緝字第二一一號、毒偵緝字第九六號、毒偵緝字第
九七號、毒偵緝字第一０六號），本院判決如左：
    主  文
乙○○連續施用第一級毒品，處有期徒刑壹年，扣案之海洛因壹小包（驗餘淨重零點
零玖公克）及海洛因殘渣袋壹只均沒收銷燬之，注射針筒壹支、塑膠吸管分裝匙壹支
均沒收；又連續施用第二級毒品，處有期徒刑陸月。應執行有期徒刑壹年肆月，扣案
之海洛因壹小包（驗餘淨重零點零玖公克）及海洛因殘渣袋壹只均沒收銷燬之，注射
針筒壹支、塑膠吸管分裝匙壹支均沒收。
被訴分別服用第一、二級毒品不能安全駕駛動力交通工具而駕駛罪部分均無罪。
    事  實
一、乙○○前有多次施用毒品之前科（尚未構成累犯），嗣復因施用毒品案件，經本
    院以八十八年度毒聲字第二一八０號裁定令入戒治處所施以強制戒治，於民國八
    十九年二月四日交付保護管束期滿，經臺灣台南地方法院檢察署檢察官於八十九
    年二月十六日以八十九年度戒毒偵字第七０號為不起訴處分確定。詎乙○○仍不
    知悔改，復分別基於概括犯意，先自九十年六、七月間起至九十一年二月二十七
    日下午六時許止，在台南縣新市鄉潭頂村潭頂三一七號家中及台南市○○路○段
    二五三巷八號租住處等處，以針筒注射方式連續施用第一級毒品海洛因多次，繼
    自九十年八月十一日起至同年月十八日上午六時許止，在其停於台南市○○道路
    旁之車號Ｓ４─５０４５號自小客車車內，以錫箔紙承接燒烤方式連續施用第二
    級毒品安非他命多次，而先於九十年八月二十一日，為警採尿送驗及經醫院抽血
    檢驗後，分別發現有嗎啡陽性反應及安非他命陽性反應；復於九十年九月十日經
    至臺灣台南地方法院檢察署觀護人室採尿檢驗，發現有嗎啡陽性反應；嗣乙○○
    於九十一年二月二十七日晚間七時三十分許，在台南市○○路○段二五三巷八號
    因通緝而為警逮捕，並當場扣得海洛因一包（驗餘淨重０．０９公克）、注射針
    筒一支、塑膠吸管分裝匙一支及海洛因殘渣袋一個，經警採尿送驗發現有嗎啡陽
    性反應。
二、案經台南市警察局、台南市警察局第三分局、台南市警察局第四分局暨臺灣台南
    地方法院檢察署觀護人分別報請臺灣台南地方法院檢察署檢察官偵查起訴。
    理  由
壹、有罪部分：
一、右揭事實迭據被告乙○○於警、偵訊及本院審理中坦承不諱，並有如事實欄所示
    之物扣案足資佐證，復有台南市衛生局尿液檢驗成績書二紙、郭綜合醫院血清免
    疫報告單及長榮管理學院之尿液檢驗報告各一紙附卷可稽，而扣案之毒品一包經
    送驗後確係海洛因（驗餘淨重０．０９公克）；另殘渣袋經檢驗結果有海洛因殘
    留乙節，亦有法務部調查局九十一年三月十八日鑑定通知書及九十一年七月十日
    檢驗通知書各一紙在卷足徵。又被告前因施用毒品案件，經本院裁定令入戒治處
    所施以強制戒治，於保護管束期滿並經臺灣台南地方法院檢察署檢察官為不起訴
    處分確定，有該署檢察官八十九年度戒毒偵字第七０號不起訴處分書在卷可按，
    被告於五年內再犯毒品危害防制條例第十條之罪，罪證明確，應予依法論科。
二、核被告所為，係犯毒品危害防制條例第十條第一項之施用第一級毒品罪及同條第
    二項之施用第二級毒品罪。其持有第一級毒品海洛因及第二級毒品安非他命之行
    為，應為進而施用之高度行為所吸收，均不另論罪。其先後多次施用第一級毒品
    及第二級毒品犯行，均時間緊接，犯罪構成要件相同，顯均係基於概括犯意為之
    ，為連續犯，依刑法第五十六條規定，各論以施用第一級毒品一罪及施用第二級
    毒品一罪，並均加重其刑。其所犯上開二罪間，犯意各別，行為互殊，應予分論
    併罰。爰審酌被告犯本件之罪係自戕行為、犯罪後尚知坦承犯行之態度等一切情
    節，量處如主文所示之刑，及定其應執行之刑，以資懲儆。扣案之海洛因一小包
    （驗餘淨重０‧０九公克）係查獲之毒品，另扣案之海洛因殘渣袋一只，其中該
    海洛因殘渣已與包裝袋無法完全分離，該只殘渣袋應視同毒品處理，爰不問屬於
    犯人與否，均應依毒品危害防制條例第十八條第一項前段規定宣告沒收銷燬之；
    至扣案之注射針筒一支、塑膠吸管分裝匙一支，為被告所有供犯罪所用之物，業
    據其供明在卷可按，爰依刑法第三十八條第一項第二款併予宣告沒收。
貳、無罪部分：
一、公訴意旨略以：被告乙○○明知服用毒品海洛因或安非他命後，因毒物效力之作
    用會造成服用者昏沈、嗜睡及意識力無法集中等不能安全駕駛汽車之狀態，竟仍
    於九十年八月十八日晚上十一時許，將車號Ｓ４─５０４５號自小客車停放在台
    南縣新市鄉○道旁，以針筒注射之方式，施用第一級毒品海洛因，隨後立即駕駛
    車輛返回住處休息（下稱第一犯罪事實）。乙○○復於九十年八月二十日某時，
    在不詳處所施用毒品安非他命後，隨即於當晚十一時許，駕駛車號Ｓ４─５０４
    ５號自小客車，由南往北方向沿台南市○○○路○段二０六號前行，因吸毒後意
    識力無法集中，致車輛往前衝撞同向由郭承造所駕駛之車號ＱＲ─４９５３號自
    小客車，造成郭承造無法控制車輛再往前衝撞鄭麗霞所駕駛車號８Ｊ─２６６８
    號自小客車，鄭麗霞又往前衝撞甲○○所駕駛車號Ｐ８─８２４５號自小客車。
    致郭承造受有「背脊部挫傷、左胸部挫傷」等傷害（過失傷害部分業據撤回告訴
    ，鄭麗霞、甲○○二人未受傷），乙○○亦因而受傷經送醫後，為醫院抽血檢驗
    呈安非他命陽性反應（下稱第二犯罪事實），因認被告乙○○另涉有刑法第一百
    八十五條之三之服用毒品不能安全駕駛動力交通工具而駕駛罪嫌等語。
二、按犯罪事實應依證據認定之，無證據不得推定其犯罪事實，又不能證明被告犯罪
    者，應諭知無罪之判決，刑事訴訟法第一百五十四條、第三百零一條第一項前段
    分別定有明文。又所謂認定犯罪事實之證據，係指足以認定被告確有犯罪行為之
    積極證據而言，如未發現相當證據，或證據不足以證明，自不能以推測或擬制之
    方法，以為裁判基礎。且刑事訴訟上證明之資料，無論其為直接證據或間接證據
    ，均須達於通常一般人均不致於有所懷疑，而得確信其為真實之程度，始得據為
    有罪之認定，若其關於被告是否犯罪之證明未能達此程度，而有合理性懷疑之存
    在，致使法院無從形成有罪之確信，根據「罪證有疑，利於被告」之證據法則，
    即不得遽為不利被告之認定，其以情況證據（即間接證據）斷罪時，尤須基於該
    證據在直接關係上所可證明之他項情況事實，本乎推理作用足以確證被告有罪，
    方為合法，不得徒憑主觀上之推想，將一般經驗上有利被告之其他合理情況逕予
    排除（最高法院七十六年臺上字第四九八六號、三十二年度上字六七號判例意旨
    參照）。次按，刑事訴訟法第一百五十六條第二項規定：被告之自白，不得作為
    有罪判決之唯一證據，仍應調查其他必要之證據，以察其是否與事實相符。其立
    法旨意乃在防範被告自白之虛擬致與真實不符，故對自白在證據上之價值加以限
    制，明定須藉補強證據以擔保其真實性。故就刑事訴訟法第一百五十六條第二項
    之立法意旨觀之，被告之自白或其他不利於己之陳述，固得作為認定被告犯罪之
    證據，但不得作為有罪判決之唯一證據，仍應調查其他必要之證據，以察其是否
    與事實相符，亦即仍須有補強證據以擔保該自白之真實性，始得採為斷罪之依據
    ，並非絕對可由法院自由判斷該自白或不利於己之陳述之證明力。若不為調查，
    而專憑此項供述據為被告犯罪事實之認定，即與上開規定有違，因此，為期擔保
    被告所為不利於己陳述所具真實性之本質體現，尤應有足以令人確信其陳述為真
    實之補強證據。至於所謂補強證據，則指除該自白或不利於己之陳述本身之外，
    其他足以證明自白之犯罪事實確具有相當程度真實性之證據而言，雖所補強者，
    非以事實之全部為必要，但亦須因補強證據與自白之為相互利用結果，足使犯罪
    事實獲得確信者，始足當之（最高法院八十七年度臺上字第三四七二號判決意旨
    參照）。
三、公訴人認被告另涉有前揭服用毒品不能安全駕駛動力交通工具而駕駛罪嫌，無非
    以被告自白第一犯罪事實、及郭綜合醫院九十年八月二十一日之血清免疫報告單
    （安非他命陽性反應）、台南市衛生局九十年八月三十日南市衛驗字第９００５
    ２９號檢驗成績書（嗎啡陽性反應）為據。經查：
（一）前揭之第一犯罪事實固據被告自白在卷，惟徵諸被告歷次所供犯罪情節，在警
      訊中係供稱：「（問：事故前你有無吸食安非他命或其他毒品藥物？）我於八
      十七年間染上施打海洛英毒品，或接續約有二、三年之久，其間亦有吸食安非
      他命，以錫箔紙放置少許安非他命點燃使其吸食。最後一次約於九十年八月十
      八日許在自己車上吸食（Ｓ４─５０４５號自小客車）」、「（問：你吸食毒
      品多久了？最近一次是何時？何地吸食？如何吸食？那種毒品？）我吸食約一
      個禮拜時間，最近一次是三天前十八日上午六時左右，在台南市○○路旁我駕
      駛之Ｓ４─５０４５號自小客車內停於路旁，以鍚箔紙將安非他命少許放置其
      中，再以打火機燒烤致產生白煙然後吸食（安非他命）」（見台南市警察局南
      市警刑偵字第四四三號刑案偵查卷宗第一頁反面；第三頁反面）；在偵查中則
      係供稱：「（問：是否曾在車上吸食毒品後再開車？）我曾於九十年八月十八
      日上午在我大姐所有Ｓ４─５０４５自小客車上，我大姐叫黃珠我是在車上以
      錫箔紙吸安非他命，當時我將車停在南縣新市鄉○道旁吸食，吸食完再將車開
      回新市潭頂村家中停放」（見臺灣台南地方法院檢察署九十一年度毒偵緝字第
      九七號偵查卷宗第二三頁正、反面）；在本院訊問時則改稱：「（問：你在九
      十年八月十八日晚上十一時在新市鄉○道在Ｓ４─５０４５號車內有無施用海
      洛因？）有，我是用注射方式，施打完畢我就馬上開該車返回新市鄉家中」（
      見本院九十一年六月十三日訊問筆錄）。微論被告就所供有關其於九十年八月
      十八日係在何時、何地且究係施用海洛因或安非他命之犯罪構成要件情節均前
      後不一且相互矛盾，且查被告乙○○於九十年八月二十一日上午九時四十五分
      許雖曾為警採集尿液送驗，且經檢驗結果有嗎啡陽性反應而未檢出安非他命類
      反應，有台南市警察局交通隊九十年八月二十一日上午九時四十五分訊問之偵
      訊筆錄及台南市衛生局九十年八月三十日南市衛驗字第９００５２９號檢驗成
      績書可稽（見台南市警察局南市警刑偵字第四四三號刑案偵查卷宗第三頁至第
      四頁；第六頁），然被告乙○○於同日（二十一日）零時二十八分許經醫院抽
      血檢驗結果，卻係發現嗎啡檢查呈陰性反應，安非他命檢查呈陽性反應，此亦
      有郭綜合醫院九十年八月二十一日之血清免疫報告單及該醫院九十一年六月二
      十一日郭綜發字第２１６０號函在卷可憑，則依前開血液檢驗結果，被告在九
      十年八月十八日當日究係有無施用毒品海洛因已有不明。而按海洛因經注射入
      人體後，約百分之八十於二十四小時內自尿中排出，一般而言，尿液中能否驗
      出嗎啡陽性反應與其投與量、投與途徑、採尿時間、個人體質及檢驗方法之靈
      敏度有關，國外曾有文獻報導注射六毫克之海洛因鹽酸鹽，其代謝物嗎啡之平
      均可檢出時限約為二十六小時等情，有行政院衛生署藥物食品檢驗局（８１）
      藥檢壹字第八一一四八八五號函可資查考，依該函示推斷，被告施用海洛因之
      時點應僅在前開採尿日即九十年八月二十一日上午九時起回溯二十六小時即至
      九十年八月二十日上午七時止之某時內無訛，則依前揭衛生局尿液檢驗成績書
      亦無從證明被告在九十年八月十八日當日有無施用毒品海洛因之事實，是被告
      之自白與事實是否相符不僅有疑，且亦無補強證據可資擔保其真實性，已難僅
      依被告前開尚有疑義之自白即遽認其有第一犯罪事實之行為！
（二）另按海洛因為中樞神經抑制劑，施用後會產生精神恍惚、嗜睡等症狀；而安非
      他命為中樞神經興奮劑，施用後會產生運動失調及幻聽、妄想等精神症狀，另
      施用安非他命類藥物，可能影響從事需有警覺心之危險工作能力（包括操作機
      械、駕駛等）；施用鴉片類藥物（包括海洛因），亦需注意其中樞神經抑制作
      用，會影響從事具危險工作之能力，惟其影響程度，與施用劑量、施用頻率及
      個人耐藥性等因素有關，依個案而異等情，有行政院衛生署管制藥品管理局九
      十一年五月十四日管證字第一０五五一三號函附卷可徵，換言之，施用安非他
      命或海洛因故有影響從事具危險工作（包括駕駛）能力之可能，惟其是否已達
      不能安全駕駛動力交通工具之程度，則需依其施用劑量等因素予以判斷，非謂
      尿中或血液檢測出有嗎啡或安非他命陽性反應，即可遽認毒品成癮患者已不能
      安全駕駛動力交通工具，此觀之同為刑法第一百八十五之三不能安全駕駛公共
      危險罪中，對於飲用「酒類或其他類似物」駕車者，必其吐氣所含酒精濃度超
      過每公升０‧二五毫克或血液中酒精濃度超過百分之０．０五以上者，始不得
      駕車（道路交通安全規則第一百十四條第二款參照），若駕駛人飲用酒類後駕
      車並未肇事，亦必其酒精濃度吐氣已達每公升０．五五毫克，或血液濃度達百
      分之０．一一以上者，始當然認為已達「不能安全駕駛」之標準（此有法務部
      八十八年五月十八日法八八檢字第一六六九號函可資參照）自明。而查，被告
      乙○○於九十年八月十八日當日究係有無施用毒品海洛因究已不明，退而言之
      ，縱認被告確有施用毒品海洛因後再駕車之行為，惟僅依前開衛生局尿液檢驗
      結果亦無從認定被告其施用毒品之劑量究為多少，參以被告當日亦無發生任何
      交通車禍事故可資佐證其確已達不能安全駕駛動力交通工具之程度，因之，被
      告縱有「於九十年八月十八日有施用毒品海洛因後再駕車返家」之不利於己之
      自白，惟上開自白並無足以令人確信其陳述為真實之補強證據可資擔保其真實
      性，自不得認定被告有第一犯罪事實之行為，此部分犯罪事實尚屬不能證明。
（三）次查，在前揭第二犯罪事實中，訊據被告乙○○固坦承於九十年八月二十日晚
      間十一時許，有駕駛車號Ｓ４─５０４５號自小客車在台南市○○○路○段二
      ０六號前與郭承造、鄭麗霞、甲○○等人駕駛之前開車輛發生追撞之事實，且
      經郭綜合醫院抽其血液檢驗結果亦發現有安非他命陽性反應等情不諱，惟堅決
      否認於同日（二十日）駕車前有施用安非他命之犯行，辯稱：發生車禍當日並
      未施用安非他命，其最後一次施用安非他命時間是在九十年八月十八日，發生
      車禍前之當日早上其有至台南市○○路健恩診所就診治療，一直到晚間從診所
      出來後才發生本件車禍，其係因服用診所藥物致在開車時藥力發作導致車禍，
      當日開車前並無施用安非他命之行為等語。查被告乙○○於九十年八月二十一
      日零時二十八分許，經郭綜合醫院抽血檢驗結果固發現嗎啡檢查呈陰性反應，
      安非他命檢查呈陽性反應，惟其於同日（二十一日）上午九時四十五分許為警
      採集尿液送驗結果確係呈有嗎啡陽性反應而未檢出安非他命類反應之事實，已
      如前述，是僅依前開相反之檢驗結果自無從證明被告在九十年八月二十日當日
      究係有無施用安非他命或海洛因，況被告乙○○確有於九十年八月二十日上午
      即至台南市○○路二段三五七號健恩診所就診，在所內診治時並有注射劑量為
      二十ｍｇ／ｍｌ含有Ｎｅｆｏｐａｍ（商品名Ａｃｕｐａｎ）之針劑，且有服
      用Ｍｉｄａｚｏｌａｍ（商品名Ｄｏｒｍｉｃｕｍ）劑量為七．五ｍｇ之藥物
      共兩顆，其在診所內係休息至同日晚間九時至十時之間經清醒後始離開該診所
      等情，有健恩診所檢送之說明書、施用之藥品明細及被告就診病歷表等資料在
      卷足憑，而前揭被告病歷表所記載之相關藥品服用後之症狀反應，經本院向國
      立成功大學醫學院附設醫院函詢結果，係認前開病歷記載八月二十日使用之藥
      品中，可能會影響到中樞神經系統者有Ｎｅｆｏｐａｍ（商品名為Ａｃｕｐａ
      ｎ）及Ｍｉｄａｚｏｌａｍ（商品名為Ｄｏｒｍｉｃｕｍ）兩種藥品，其中Ｎ
      ｅｆｏｐａｍ為非成癮性止痛劑，用於緩解手術後或腫瘤之疼痛，常見之中樞
      神經系統副作用有鎮靜及嗜睡，其他有被報告之副作用尚包括中樞神經刺激作
      用、癲癇發作、頭暈、欣快感、情緒興奮、幻覺、抗膽鹼激素作用等；Ｍｉｄ
      ａｚｏｌａｍ則為一短效之Ｂｅｎｚｏｄｉａｚｅｐｉｎｅ類藥品，臨床用於
      治療睡眠障礙及各類不眠症，有些副作用主要是藥理作用的延伸，包括鎮靜、
      嗜睡、疲倦、虛弱、頭暈等乙節，亦有國立成功大學醫學院附設醫院以九十一
      年八月二日（九一）成附醫藥字第七四０二號函敘明白在卷可稽，足見被告辯
      稱其當日有至健恩診所就診治療至發生車禍前始離開該處，且係因服用診所藥
      物致在開車時藥力發作導致車禍等語，確屬信而有徵，並非虛枉。是被告在前
      開第二犯罪事實中，既無從僅依其前開尿液及血液中相反之檢驗結果，而可遽
      以認定其在九十年八月二十日當日確有施用安非他命，且施用安非他命是否已
      達不能安全駕駛動力交通工具之程度，又既需依其施用劑量、施用頻率及個人
      耐藥性等因素予以綜合判斷，從而自亦不能因此即反推被告在八月二十日當天
      會發生追撞車禍，係因其在八月十八日有施用安非他命所致，參以被告在本件
      車禍發生前有施用前揭所述副作用之針劑藥物，既可認定，因之，基於如上述
      「罪證有疑，利於被告」之證據法則，堪認被告辯稱係因其服用診所藥物，致
      在開車時藥力發作導致本件車禍等語，自非虛妄，應足採信。縱因之反認被告
      或有「服用藥物」而有不能安全駕駛動力交通工具而駕駛之行為，惟被告既非
      故意「服用藥物」係屬過失，而刑法第一百八十五條之三之罪對於過失行為又
      不處罰，從而被告自亦無所謂「服用藥物」而有「不能安全駕駛動力交通工具
      而駕駛」之問題，此第二犯罪事實部分亦屬不能證明。
四、綜上所述，被告乙○○並無前揭服用毒品不能安全駕駛動力交通工具而駕駛之事
    實，自難僅憑前開仍有疑義之證據即遽認乙○○確有右揭「第一犯罪事實」及「
    第二犯罪事實」犯行，此外復查無其他積極證據足資證明被告乙○○有公訴人所
    指該部分犯行，應認不能證明被告犯罪，自應依法就此部分為無罪之諭知，以示
    平允。
據上論斷，應依刑事訴訟法第二百九十九條第一項前段、第三百零一條，毒品危害防
制條例第十條第一項、第二項、第十八條第一項前段，刑法第十一條前段、第五十六
條、第五十一條第五款、第三十八條第一項第二款，判決如主文。
本案經檢察官陳信郎到庭執行職務。
中      華      民      國      九十一      年     十     月    十七    日
                                      臺灣臺南地方法院交通法庭
                                          法  官  張  瑛  宗
右正本證明與原本無異。
如不服本判決，應於判決送達後十日內，向本院提出上訴狀。
                                          書記官  陳  志  德
中      華      民      國      九十一      年     十     月    十七    日
附錄本案論罪科刑法條：
毒品危害防制條例第十條
施用第一級毒品者，處六月以上五年以下有期徒刑。
施用第二級毒品者，處三年以下有期徒刑。
毒品危害防制條例第十八條
查獲之毒品及專供製造或施用毒品之器具，不問屬於犯人與否，均沒收銷
燬之。但合於醫藥或研究之用者，得不予銷燬。
前項合於醫藥或研究用毒品或器具之管理辦法，由法務部會同行政院衛生
署定之。
